【裁判字號】    89,訴,1916
【裁判日期】    900524
【裁判案由】    拆屋還地
【裁判全文】
臺灣板橋地方法院民事判決  八十九年度訴字第一九一六號
    原      告    甲○○
    被      告    台北縣三峽鎮農會
    法定代理人    乙○○
右當事人間請求拆屋還地事件，本院判決如左：
    主      文
被告應將坐落台北縣三峽鎮○○段第四四○地號上如附圖斜線部分所示，面積五十九
點一一平方公尺之地上物拆除，將上開土地返還原告。
訴訟費用由被告負擔。
本判決第一項於原告以新臺幣壹佰貳拾壹萬陸仟元為被告供擔保後，得為假執行：但
被告如於假執行程序實施前，以新臺幣佰陸拾肆萬玖仟元為原告預供擔保，得免為
假執行。
    事      實
甲、原告方面：
一、聲明：如主文第一項所示，並陳明願供擔保請准宣告假執行。
二、陳述：
  （一）爰本件坐落台北縣三峽鎮○○段第四四○地號（重測前之地號為二六之二三
        號），面積九十一點二三平方公尺之土地，全部屬原告所有。原告於民國七
        十八年五月十八日與被告簽訂租賃契約，將上開土地租予被告作為辦公處所
        、農業倉庫及其他業務需要建物之建築之用，租賃期間自七十八年七月一日
        起至八十八年六月三十日止，被告並於前開土地如附圖所示斜線部分建有地
        上物。嗣原告於租賃期間屆滿前後，多次以郵局存證信函通知被告，告知將
        於租約到期後收回自用，不欲再為續租之意思。惟於租賃期限屆滿後迄今，
        被告卻一直未履行其拆除地上物返還土地予原告之義務。查兩造之租賃契約
        既已於八十八年六月三十日因租賃期間之屆滿而告終止，原告遂本於民法第
        四百五十五條租賃物返還請求權及同法第七百六十七條所有物返還請求權之
        規定，訴請被告將系爭土地上如主文所示之地上物拆除，並將該土地返還原
        告。
  （二）對被告抗辯所為之陳述：
        1.按以無權占有為原因，請求返還所有物之訴，被告對原告就其物有所有權
          存在之事實無爭執，而僅以非無權占有為抗辯者，應就其取得占有係有正
          當權源之事實證明之，如不能證明，則應認原告之請求為有理由，此有最
          高法院七十二年台上字第一五五二號判決可資參考。查本件原告業提出登
          記謄本等件證明所有權源，被告對占用之事實亦不爭執，僅辯稱有如地上
          權之準地上權適用云云，因法無明文，亦查無任何登記資料，揆諸上開說
          明，自應認被告並未舉證以實其說。
        2.被告辯指原告之行使權利有違誠信原則云云，既舉出此一帝王條款，足認
          被告已找不出其他理由。況物上請求權之行使，除法律另有明文規定外，
          原不受誠信原則之限制，此有台灣新竹地方法院八十五年度簡上字第六五
          號判決要旨足參，是被告辯稱原告行使其物上請求權係有違誠信且權利濫
          用云云，不惟詞窮，亦無理由。
三、證據：提出土地登記謄本一份、土地租賃契約書影本一份、原告寄發之存證信函
    三件為證。
乙、被告方面：
一、聲明：請求駁回原告之訴，並陳明如受不利判決，願供擔保請准宣告免為假執行
    。
二、陳述：
  （一）依兩造間所簽訂之租賃契約，其第一條第二項稱：「右列甲方（即原告）所
        有土地租賃與乙方（即被告）作為辦公處所、農業倉庫及其他業務需要建物
        之建築之用」可知，本件租賃系租用建築基地建築房屋者無誤。依民法第八
        百四十條及土地法第一百零二條之規定，租用建築基地建築房屋者與地上權
        ，其法理相通，為準地上權，故而地上權之相關規定，自得準用於租用建築
        基地之租賃契約，若此解釋無誤，則本件原告能否請求拆屋還地，即有疑問
        。且兩造所訂之租賃契約並無租賃期滿，承租人應拆屋還地之約定，顯然兩
        造並無民法第八百四十條第一項後段所稱「契約另有訂定」必須拆屋還地之
        約定。從而，被告自得請求原告按該建築物之時價補償，又原告既補償建築
        物之時價，該建築物自歸原告所有，被告並無拆屋之權限。
  （二）又依兩造所簽訂之土地租賃契約書第四條後段約定，「契約期滿經雙方協定
        後得更新契約」，被告亦曾於八十八年四月三十日發存證訊函請求延長期限
        （即更新契約），但為原告所拒。按行使權利、履行義務，應依誠實及信用
        方法，民法第一百四十八條第二項定有明文。本件原告與被告所簽訂之契約
        書中既有契約期滿將雙方協定後得更新契約，但原告卻於租期未滿前，未經
        任何協議，即通知被告租賃契約期滿不再續租，顯然原告行使權利，有違誠
        信。且既約定「契約期滿經雙方協定後得更新契約」，顯然該契約附有停止
        條件，須經雙方協定更新契約。茲本件原告卻拒不與被告協定更新契約，實
        有以不正當行為阻止租賃契約之更新。依民法第一百零一條第一項之規定，
        更新契約條件視為成就，租賃契約仍屬存在，被告自無無權占有之情事。
三、證據：提出被告寄發之存證信函影本一件、地籍圖影本一紙為證。
丙、本院依職權勘驗現場，並囑託台北縣樹林地政事務所測量。
    理      由
一、原告起訴主張坐落台北縣三峽鎮○○段第四四○地號（重測前之地號為二六之二
    三號），面積九十一點二三平方公尺之土地，全部屬原告所有，兩造於七十八年
    五月十八日簽訂租賃契約，將上開土地租予被告作為辦公處所、農業倉庫及其他
    業務需要建物之建築之用，租賃期間自七十八年七月一日起至八十八年六月三十
    日止，被告並於前開土地如附圖所示斜線部分建有地上物，嗣原告於租賃期間屆
    滿前後，多次以郵局存證信函通知被告不欲再為續租之意思，惟租賃期限屆滿後
    迄今，被告卻遲未履行拆除地上物並返還土地予原告之義務，兩造之租賃契約既
    已於八十八年六月三十日因租賃期間之屆滿而告終止，原告遂本於民法第四百五
    十五條及同法第七百六十七條之規定，提起本件拆屋還地之訴訟。被告則以兩造
    租賃契約第四條既有「契約期滿經雙方協定後得更新契約」之約定，今原告未經
    協定即表明不欲續租，其行使權利，顯有違誠信原則，況此係以不正當手段阻止
    租賃契約之更新，依民法第一百零一條第一項規定，更新契約之條件視為成就，
    租賃契約仍屬存在，被告當非無權占有；又本件為建築基地租賃，依土地法第一
    百零二條規定，被告可請求設定地上權，縱未為地上權之設定，亦應有民法第八
    百四十條法理之適用，從而原告應補償被告建築物之時價，而非請求拆屋還地等
    語，茲為抗辯。
二、原告主張坐落台北縣三峽鎮○○段第四四○地號（重測前之地號為二六之二三號
    ），面積九十一點二三平方公尺之土地，全部屬原告所有，兩造於七十八年五月
    十八日簽訂租賃契約，將上開土地租予被告作為辦公處所、農業倉庫及其他業務
    需要建物之建築之用，租賃期間自七十八年七月一日起至八十八年六月三十日止
    ，被告並於前開土地如附圖所示斜線部分建有地上物，嗣原告於租賃期間屆滿前
    後，多次以郵局存證信函通知被告不欲再為續租系爭土地之意思等事實，為被告
    所不爭執，復據原告提出土地登記謄本一份、土地租賃契約書影本一份、原告寄
    發之存證信函三件為證，並經本院於八十九年十二月二十六日會同台北縣樹林地
    政事務所人員至現場勘驗測量，製有勘驗筆錄及土地複丈成果圖各一份附卷可稽
    ，堪信為真實。
三、被告雖抗辯本件租賃屬租用基地建築房屋，依土地法第一百零二條規定，被告本
    得請求原告就地上物為地上權之設定，縱未經設定，亦應有民法第八百四十條法
    理之適用，則原告應補償被告該建築物之時價，而非請求拆屋還地等情，然按租
    用基地建築房屋，應由出租人與承租人於契約成立後二個月，聲請該管縣市地政
    機關為地上權之登記，土地法第一百零二條固有明定，惟此項地上權雖經法律規
    定，但仍應由出租人與承租人以法律行為設定之，並非因法律之規定而使承租人
    當然取得地上權。經查系爭土地並無地上權之登記，此有土地登記謄本在卷可憑
    ，且為被告所自認，則本件既未依土地法第一百零二條規定為地上權登記，即不
    生地上權之效力，自不得適用或準用民法第八百四十條之規定，請求原告補償建
    築物之時價，否則非但與物權法之登記生效主義不符，亦將使土地法第一百零二
    條之規定形同具文。是被告所辯，洵不足採。
四、被告又以兩造租賃契約第四條後段既有「契約期滿經雙方協定後得更新契約」之
    約定，今原告未經協定即表明不欲續租，其行使權利，顯有違誠信原則，況此係
    以不正當手段阻止租賃契約之更新，依民法第一百零一條第一項規定，更新契約
    之條件視為成就，租賃契約仍屬存在，被告當非無權占有等語，茲為抗辯。然按
    誠信原則乃斟酌個別事件之特別情形，衡量當事人雙方之利益，用以調和權利行
    使之適當界線，務使法律關係公平妥適之法律原則，亦即為個案利益權衡之法學
    方法。查兩造簽訂之土地租賃契約書第四條前段，既有「租賃期間：自民國柒拾
    捌年柒月壹日起至民國捌拾捌年陸月參拾日計拾個年」之記載，則本件為定期租
    賃，堪予認定。又該條後段「契約期滿經雙方協定後得更新契約」之記載，解釋
    其文意，係指在雙方均有意願再行出租及承租之情形下，當事人得另行訂立租賃
    契約，而非謂對於系爭契約終止與否，訂有何等停止條件，否則契約之終止繫於
    條件成就與否之不確定事實，無啻使該條前段契約期限之約定失去意義。本件租
    賃契約既定有期限，又約定期限屆滿後須經雙方同意始得更新契約，則被告就期
    滿後能否另訂新租約，係懸於雙方意願一事，於簽訂本件租賃契約時，已知之甚
    詳，自不因原告果不予續約而有何利益受損情事，即難認有利益權衡之必要。且
    原告於契約期限屆滿前，至遲於八十七年七月九日已第一次寄發存證信函，表明
    到期後不欲再為續約之意思，此有存證信函影本在卷可稽，核其行為並無違反雙
    方契約之約定，況提早於租約到期日之一年前即表明不欲續租之意思，足以讓被
    告預作準備及規劃，反係誠實及信用之表現，亦難謂為不正當之手段。從而被告
    上開所辯諸節，實屬無據。
五、從而，原告主張本件租賃契約既因租期屆滿而終止，被告已無占用系爭土地之正
    當權源，爰依民法第四百五十五條及第七百六十七條之規定，訴請被告拆除坐落
    台北縣三峽鎮○○段第四四○地號如附圖斜線部分所示，面積五十九點一一平方
    公尺之地上物後，將上開土地返還原告，為有理由，應予准許。
六、兩造均陳明願供擔保以代釋明，聲請宣告假執行或免為假執行，均核無不合，爰
    各酌定相當之擔保金額，併准許之。
七、本件判決基礎已臻明確，兩造其餘主張及舉證，核與判決結果不生影響，不另論
    述，附此敘明。
八、結論：本件原告之訴為有理由，依民事訴訟法第七十八條、第三百九十條第二項
    、第三百九十二條，判決如主文。
中      華      民      國    九十    年      五      月    二十四    日
                                  台灣板橋地方法院民事第二庭
~B審判長法      官  蕭惠芳
~B      法      官  周舒雁
~B      法      官  劉元斐
右正本證明與原本無異。
如不服本判決，應於判決送達後廿日內向本院提出上訴狀（並依對造人數提出繕本）
。
中      華      民      國    九十    年      五      月    二十四    日
~B法院書記官  洪惠玲


司法院資訊處製作；財團法人民間司法改革基金會備份。
